【裁判字號】    95,訴,11
【裁判日期】    950719
【裁判案由】    給付之訴
【裁判全文】
臺灣臺東地方法院民事判決                95年度訴字第11號
原      告  甲○○
訴訟代理人  張政衡律師
被      告  臺東區中小企業銀行股份有限公司
法定代理人  乙○○
訴訟代理人  吳漢成律師
上列當事人間請求給付之訴事件，本院於民國95年6月28日言詞
辯論終結，判決如下：
    主  文
原告之訴及假執行之聲請均駁回。
訴訟費用由原告負擔。
    事實及理由
一、原告主張：
    原告於民國85年1月10日向訴外人錢簡秀娥購買坐落臺東縣
    卑南鄉○○段424、424之1地號2筆土地及其上同地段724、
    728建號2棟建物 (以下簡稱系爭不動產)，於同年4月2日辦
    理所有權移轉登記完畢。錢簡秀娥前於83年10月12日提供其
    所有之系爭不動產設定本金最高限額新臺幣 (下同)230 萬
    元之抵押權 (以下簡稱系爭抵押權)與被告，向被告借款180
    萬元。原告於86年2月19日委託訴外人尤憲榮代向被告清償
    錢簡秀娥該筆180萬元借款完畢，系爭抵押權為從屬權利，
    即失所附麗而不存在。詎被告竟以錢簡秀娥另於86年6月24
    日及87年2月13日分別向其借款130萬元及120萬元尚未清償
    為由，拒絕塗銷系爭抵押權登記，並將上開已消滅之債權與
    錢簡秀娥上開2筆未受清償債權，連同系爭抵押權以60萬元
    讓與訴外人新豐資產管理股份有限公司 (以下簡稱新豐公司
    )，致原告不得已於94年12月22日再向新豐公司清償60萬元
    ，始得塗銷系爭抵押權登記。惟原告既已86年2月19日代錢
    簡秀娥清償系爭抵押權擔保之180萬元借款，上開2筆未清償
    之借款係以其他不動產設定抵押權擔保之，非系爭抵押權擔
    保範圍內，原告亦非上開2筆借款之連帶保證人，上開2筆借
    款即與原告無關，被告就系爭不動產自負有塗銷系爭抵押權
    登記之義務，此原告曾與胞弟尤憲榮數度前往被告銀行表示
    抗議，被告均表示係內部作業錯失，會妥善處理。乃被告明
    知原告已清償完畢，仍故意或過失將已不存在之債權及從屬
    之系爭抵押權以60萬元讓與新豐公司，無法律上原因獲取60
    萬元之利益，致原告須另行支付60萬元與新豐公司，始得塗
    銷系爭抵押權，受有60萬元損害，二者間具有不當得利之因
    果關係，被告應返還所受不當利益60萬元甚明。又被告上開
    故意不辦理塗銷系爭抵押權登記，將系爭抵押權以60萬元讓
    與於新豐公司之所為，有違民法第870條之規定，屬於不法
    之行為，致原告支付新豐公司60萬元，受有金錢損失，原告
    自得依民法第184條第1項前段侵權行為之規定，請求被告賠
    償。又被告於93年4月23日將系爭抵押權讓與新豐公司，原
    告於94年12月22日向新豐公司清償60萬元，消滅時效之起算
    日應自損害發生日即94年12月22日起算，原告侵權行為請求
    權未逾2年之時效期間。為此，爰依民法第184條第1項前段
    侵權行為之規定及同法第179條不當得利法律關係請求被告
    賠償原告所受損害等語。
(二)聲明求為判決：(一)被告應給付原告60萬元，及自起訴狀繕本
    送達被告翌日起至清償日止，按週年利率百分之5計算之利
    息。(二)願供擔保，請准宣告假執行。
二、被告則以：
    本件系爭抵押權為最高限額抵押權，非普通抵押權。錢簡秀
    娥於83年10月12日提供系爭不動產為被告設定230萬元系爭
    抵押權，除設定當時之借款180萬元外，另於：(一)86年6月24
    日向被告借款130萬元，清償期為88年6月24日，因錢簡秀娥
    未清償，被告曾向本院聲請發支付命令 (本院88年度促字第
    4735號)；(二)87年2月13日向被告借款120萬元，清償期為89
    年2月13日，因錢簡秀娥未清償，亦經被告向本院聲請發支
    付命令 (本院88年度促字第4736號)，並均依確定證明書聲
    請強制執行而無效果，經本院核發債權憑證在案。上開2筆
    債務均成立於系爭抵押權擔保存續期間內，為擔保效力所及
    ，不因系爭不動產所有權移轉登記與原告而失效力，是原告
    雖於系爭抵押權存續期間內代錢簡秀娥清償上開180萬元借
    款，惟上開2筆借款既未清償，系爭抵押權所擔保債權仍然
    存在。且被告曾於88年9月間實行抵押權，向本院聲請拍賣
    系爭不動產，原告並未表示異議、抗告，甚而於強制執行程
    序進行中，亦未提起抵押權不存在訴訟，足見原告對錢簡秀
    娥尚有上開2筆債務未清償，無法塗銷系爭抵押權之情知之
    甚稔。是以原告與新豐公司間之交易，受益者為新豐公司，
    被告未受益，且系爭抵押權有效存在，有法律上原因，自無
    不當得利可言。又原告支付60萬元與新豐公司，該公司同意
    塗銷仍擔保230萬元債務之系爭抵押權，原告乃受益，非受
    損害，本件被告並無任何不法侵害原告之情事，自不符侵權
    行為之要件。再者，侵權行為之時效為2年，姑且不論本件
    並無侵權行為之可言，原告主張於86年2月19日代為清償該
    筆180萬元，被告故意不塗銷因而造成損害倘為可採，亦已
    罹於2年時效，被告亦得拒絕賠償故意不塗銷所生之損害等
    語，資為抗辯。並聲明求為判決：(一)原告之訴及假執行之聲
    請均駁回。(二)如受不利判決，願供擔保請准宣告免為假執行
    。
三、下列事實為兩造所不爭執 (見本審卷第91頁至第92頁)，自
    堪信為真實，本院採為辯論及判決之基礎：
(一)訴外人錢簡秀娥於83年10月12日向被告借款180萬元，並將
    系爭不動產設定本金最高限額抵押230萬元之系爭抵押權予
    被告，以擔保現在、將來所負之會金、借款、票款、損害賠
    償等以及其他一切債務，於83年10月14日設定登記。
(二)原告於85年1月10日向錢簡秀娥購買系爭不動產，於同年4月
    2日辦理所有權移轉登記。
(三)錢簡秀娥於86年6月24日向被告借款130萬元，約定清償期為
    88年6月24日，因錢簡秀娥未清償，經被告聲請本院核發88
    年度促字第4735號支付命令，並據以聲請強制執行，因執行
    無效果核發債權憑證。
(四)錢簡秀娥於87年2月13日向被告借款120萬元，約定清償期為
    89年2月13日。因錢簡秀娥未清償，經被告聲請本院核發88
    年度促字第4736號支付命令，並據以聲請強制執行，因執行
    無效果核發債權憑證。
(五)被告於88年9月4日就系爭不動產聲請拍賣抵押物裁定，經本
    院88年度拍字第320號裁定准許拍賣，嗣並聲請本院以90年
    度執字第536號強制執行，因特別拍賣 (復經減價拍賣)仍無
    人應買，被告聲請撤回執行。
(六)原告於86年2月19日代錢簡秀娥向被告清償該筆180萬元借款
    。
(七)被告於93年間將錢簡秀娥之未清償債務連同系爭不動產之系
    爭抵押權以60萬元讓與新豐公司，並於94年4月23日辦理抵
    押權讓與登記。
(八)原告於94年12月22日支付新豐公司60萬元以塗銷系爭不動產
    之系爭抵押權登記。
四、得心證之理由：
    本件經兩造協議，並同意簡化、限縮爭點為：(一)系爭抵押權
    之擔保範圍為何？亦即錢簡秀娥86年6月24日向被告借款130
    萬元及87年2月13日借款120萬元是否為系爭抵押權擔保效力
    所及？(二)原告向新豐公司給付60萬元，是否構成被告之不當
    得利？(三)被告將系爭抵押權讓與登記於新豐公司，是否構成
    對於原告之侵權行為？如構成侵權行為，是否罹於兩年之時
    效？經查：
(一)按(一)最高限額抵押權係指債務人或第三人提供其所有之不動
    產，就債權人對債務人一定範圍內之不特定債權，在一定金
    額限度內為擔保之特殊抵押權。是以最高限額抵押權所擔保
    者，係在一定範圍內之法律關係 (即基礎關係)所不斷發生
    之債權，故抵押權存續期間內已發生之債權，雖因清償或其
    他事由而消滅，原訂之抵押權契約依然有效。嗣後在存續期
    間內陸續發生之債權，債權人仍得對抵押物行使權利。(二)最
    高限額抵押契約定有存續期間者，其訂約之目的顯在擔保存
    續期間內所發生之債權，亦即凡在存續期間內所發生之債權
    皆為抵押權效力所及，除債權人拋棄其權利外，自不許抵押
    人於抵押權存續期間屆滿前任意終止契約 (最高法院92年度
    臺上字第2340號判決要旨參照)。是以，最高限額抵押權，
    乃指在抵押權存續期間內，基於一定法律關係所生之債權，
    於最後決算時，在最高限額內有擔保效力而言，此種抵押權
    所擔保之債權，除訂約時已發生者外，將來發生之債權在約
    定限額之範圍內，亦為抵押權效力所及，此與一般抵押權為
    專就現存特定之債權為擔保者，自有所不同。
(二)次按抵押權為不動產物權，非經登記，不生效力，抵押權人
    僅能依設定登記之內容行使權利，是抵押債務人究為何人，
    應以設定登記之內容為準；又抵押權所擔保之債權，其種類
    及範圍，屬於抵押權之內容，依法應經登記，始生物權之效
    力，但如因內容過於冗長，登記簿所列各欄篇幅不能容納記
    載，可以附件記載，作為登記簿之一部分。因此關於最高限
    額抵押權所擔保之債權，雖未記載於土地登記簿，然於聲請
    登記時提出之最高限額抵押權設定契約書，有該項債權之記
    載者，此契約書既作為登記簿之附件，自為抵押權效力所及
    ，最高法院著有72年臺上第2432號、84年臺上字第1967號判
    例可資參照。本件錢簡秀娥於83年10月12日因向被告借款，
    提供其所有系爭不動產為擔保，設定本金最高限額230萬元
    之系爭抵押權與被告，依系爭抵押權設定契約書所載，系爭
    抵押權之權利人為被告，義務人兼債務人為錢簡秀娥，權利
    存續期間自83年10月12日起至113年10月12日止，設定原因
    為借款以及其他債務之擔保，又依該抵押權設定契約書附件
    之其他約定事項第1條約定：「立抵押權設定契約書人 (擔
    保物提供人)所提供之本抵押物之擔保範圍包括債務人，擔
    保物提供人對抵押權人臺東區中小企業銀行 (即債權人，包
    括其總行及各分支機構，以下簡稱貴行)為擔保對貴行 (包
    括過去所負、現在尚未清償)將來所負之會金、借款、票款
    、損害賠償等以及其他一切債務 (包括保證債務)，即在本
    抵押權設定契約書所定債權本金最高限額以內之清償及其利
    息、遲延利息、違約金、貴行抵押權費用、以及因債務不履
    行而發生之全部損害之賠償。」之情，有系爭抵押權設定契
    約書及其他約定事項書附卷可稽 (見本審卷第115頁至第120
    頁，原資料附於本院88年度拍字第320號拍賣抵押物事件卷
    內)。基此，錢簡秀娥為系爭抵押權設定登記之抵押債務人
    兼設定義務人，依系爭抵押權設定契約書內容，系爭抵押權
    所擔保者為權利人 (即被告)與債務人 (即錢簡秀娥)間於系
    爭抵押權權利存續期間內因會金、借款、票款、損害賠償等
    以及其他一切債之關係所生之債權甚明。
(三)復按不動產所有人設定抵押權後，得將不動產讓與他人，但
    其抵押權不因此而受影響，民法第867條規定甚明，亦即抵
    押權人仍得追及抵押物之所在，而行使抵押權。本件系爭不
    動產既為錢簡秀娥向被告借款而提供設定最高限額抵押之擔
    保，錢簡秀娥雖於85年1月10日將系爭不動產售予原告並於
    同年4月2日辦理所有權移轉登記，惟原告於86年2月19日代
    錢簡秀娥清償系爭抵押權契約設定時之180萬元借款後，錢
    簡秀娥於系爭抵押權存續期間內，分別於86年6月24日向被
    告借款130萬元、87年2月13日向被告借款120萬元，乃兩造
    不爭執之事實，上開2筆借款既係在系爭抵押權存續期間內
    ，本於消費借貸之法律關係而發生，揆之上揭系爭抵押權設
    定契約書「其他約定事項」第1條之約定，乃屬系爭抵押權
    所擔保之債權，上開2筆借款於本金最高限額230萬元範圍內
    自為系爭抵押權擔保效力所及，要無疑義。原告既不能證明
    錢簡秀娥對被告所負借款均不存在，即不能認系爭抵押權已
    無擔保之債權存在，原告主張其代錢簡秀娥清償該筆180萬
    元借款後，系爭抵押權所擔保之債權已經消滅，系爭抵押權
    為從屬權利，應隨同消滅等語，顯就系爭抵押權之性質與一
    般抵押權不同有所誤認，其主張自不足採。是以，被告拒絕
    塗銷系爭不動產所設定之系爭抵押權登記，並於93年間將錢
    簡秀娥未清償之債務連同系爭不動產之系爭抵押權以60萬元
    讓與新豐公司，於94年4月23日辦理系爭抵押權讓與登記，
    於法自無不合。
(四)又原告主張錢簡秀娥係於86年6月24日以臺東縣卑南鄉鎮○
    段656地號設定最高限額170萬元抵押權，實際借款130萬元
    ；於87年2月13日以同地段951地號 (重劃後為建樂段424、4
    24之1地號)土地、同地段212建號 (重劃後為建樂段727號)
    房屋設定最高限額150萬元抵押權，實際借款120萬元，故上
    開2筆借款非屬系爭抵押權擔保範圍內等語。惟系爭抵押權
    擔保債權範圍為權利人即被告與債務人即錢簡秀娥間於系爭
    抵押權權利存續期間內因會金、借款、票款、損害賠償等以
    及其他一切債之關係所生之債權，業如前述。而不動產所有
    人因擔保數債權，本得就同一不動產設定數抵押權，且抵押
    權所擔保之債權範圍，原可由契約當事人自行訂定之，上開
    2筆借款縱因有設定其他最高限額抵押權而為該抵押權擔保
    範圍，仍無礙其為系爭抵押權擔保效力範圍內，要屬當然。
(五)再者，被告於88年9月4日持上開120萬元借款借據及系爭抵
    押權設定契約書等證明文件，向本院聲請拍賣系爭不動產，
    經本院以88年度拍字第320號拍賣抵押物裁定准予拍賣，原
    告於收受上開裁定後，未於法定期間內提出抗告，上開拍賣
    抵押物裁定嗣經確定在案。又被告於90年2月9日持上開裁定
    向本院民事執行處就系爭不動產聲請強制執行，因減價2次
    拍賣無人應買，經本院民事執行處於91年4月17日公告進行
    特別拍賣程序後，被告於91年4月24日具狀聲請減價後再予
    拍賣，並於本院民事執行處為特別拍賣後減價公開拍賣，仍
    無人投標應買後，撤回強制執行之聲請等情，業經本院依職
    權調取前揭88年度拍字第320號拍賣抵押物事件及90年度執
    字第536號強制執行事件卷宗查核無訛，原告主張其於收到
    本院88年度拍字第320號拍賣抵押物裁定通知後即委託胞兄
    尤憲榮向被告聲明異議，被告自知理虧即撤回強制執行等情
    ，顯與事實不符，自無足採。
(六)末按當事人就其主張之爭點，經受命法官依民事訴訟法第27
    0條之1第1項第3款整理並協議簡化爭點者，應受其拘束，但
    經兩造同意變更，或因不可歸責於當事人之事由或依其他情
    形協議顯失公平者，不在此限，民事訴訟法第270條之1第3
    項定有明文。本件兩造於95年5月23日準備程序期日經受命
    法官整理並協議簡化爭點，兩造達成協議並予確認，此有經
    兩造訴訟代理人簽名確認之準備程序筆錄在卷可稽 (見本審
    卷第91頁至第92頁)。原告於準備程序終結後，於本院言詞
    辯論期日就其業已確認之不爭執事項第3、4點，主張變更，
    業經被告當庭表示不同意變更，且原告主張其於被告聲請拍
    賣系爭不動產後，即多次向被告表示抗議，請求塗銷系爭抵
    押權登記，顯見原告就其主張上開不爭執事項第3、4點之2
    筆借款非屬系爭抵押權擔保範圍，僅為借新還舊等情，於前
    應已有相當程度之佐證依據可資提出，乃竟於本件訴訟準備
    程序確認不爭執後復翻異前詞，除有反乎適時提出攻擊、防
    禦法則外，復應受簡化爭點協議拘束。況上開不爭執事項第
    3、4點有關錢簡秀娥於86年6月24日向被告借款130萬元，於
    87年2月13日向被告借款120萬元，因錢簡秀娥均未清償，經
    被告分別聲請本院核發88年度促字第47 35號、88年度促字
    第4736號支付命令，並據以聲請強制執行，因執行無效果核
    發債權憑證等情，業據被告提出借據、支付命令及確定證明
    書、本院債權憑證各2紙資為憑證 (均為影本，見本審卷第2
    1頁至第29頁)，堪認兩造所為協議結果與事實尚屬無違，並
    無顯失公平之處。揆之前揭說明，是原告上開主張變更不爭
    執事項第3、4點，於法自有未合，不應准許。
五、縱上所述，系爭抵押權所擔保債權既未消滅，被告以60萬元
    將系爭抵押權及其所擔保債權讓與新豐公司，為權利之合法
    行使，自無所謂不當得利可言，復無不法之處，原告依民法
    第179條不當得利、第184條第1項前段侵權行為之規定，主
    張其受有60萬元之損害，請求被告賠償60萬元及法定遲延利
    息，於法不符，核屬無據，為無理由，應予駁回。原告之訴
    既經駁回，其假執行之聲請，因訴之駁回而失所依據，應併
    予駁回。
六、本件事證已臻明確，兩造爭執事項所列原告向新豐公司給付
    60萬元，是否構成被告之不當得利？及被告將系爭抵押權讓
    與登記於新豐公司，是否構成對於原告之侵權行為？如構成
    侵權行為，是否罹於兩年之時效？核與判決結果無涉，本院
    無庸再與審酌；又原告聲請訊問證人尤憲榮，以證明不爭執
    事項第3、4點之協議有顯失公平之處及被告聲請拍賣抵押物
    時，原告曾向被告口頭爭執系爭抵押權擔保債權已經消滅，
    請求被告塗銷系爭抵押權，被告表示為該行內部作業等情及
    兩造其餘攻擊防禦方法與舉證，與判決結果不生影響，核無
    必要，爰不予調查，併予敘明。
據上結論：本件原告之訴為無理由，依民事訴訟法第78條，判決
如主文。
中    華    民    國    95    年    7     月    19    日
                  民事庭    審判長法  官  王漢章
                                  法  官  曾宗欽
                                  法  官  簡芳潔
以上正本係照原本作成
如對本判決上訴，須於判決送達後20日內向本院提出上訴狀
中    華    民    國    95    年    7     月    19    日
                                  書記官  林宏蔚


司法院資訊處製作；財團法人民間司法改革基金會備份。
